臺灣桃園地方法院刑事判決　　　　　　　 94年度訴字第500號
公　訴　人　臺灣桃園地方法院檢察署檢察官
被　　　告　己○○
　　　　　　　　　　國民
　　　　　　　　　　　號
　　　　　　　　　　現另案於臺灣桃園監獄執行中
指定辯護人　本院公設辯護人彭詩雯
　　　　　　　　　　　　　吳勇.
上列被告因強盜案件，經檢察官提起公訴（94年度偵字第811號）
，本院判決如下：
    主  文
己○○意圖為自己不法之所有，攜帶兇器，毀壞門鎖安全設備，
以強暴至使不能抗拒，而取他人之物，累犯，處有期徒刑拾年。
    事  實
一、己○○前因違反廢止前肅清煙毒條例案件，經台灣桃園地方
    法院以八十六年度訴字第一六五三號判決，判處有期徒刑三
　　年二月確定，於九十二年一月五日縮短刑期執行完畢。竟仍
　　不知悔改，意圖為自己不法之所有，於九十三年四月一日上
　　午約十一時前後，破壞丙○○位於桃園縣蘆竹鄉○○村○○
　　街○段九十五巷巷二弄六之一號住處之大門門鎖，並侵入屋
  　內（侵入住宅部分未據告訴），欲竊取財物（尚無證據證明
    被告已著手），惟因驚動適在房間內熟睡之丙○○，遂自屋
    內廚房處拿取主、客觀上足以危害人之生命、身體安全，可
    供兇器使用之丙○○所有之剪刀一把，以該剪刀抵住丙○○
    之右肩，命令丙○○不許亂動，並因而不慎劃傷丙○○之臉
    頰（傷害部分未據告訴），以此強暴之方法，至使不能抗拒
    ，強押丙○○進入房間內，搜刮房間床頭櫃抽屜內之金飾，
    及桌上皮包內之現金，共計得手新台幣（下同）約四千二百
    元，及金質戒指二只、耳環一對等財物後，持前述剪刀逃逸
    。嗣經丙○○及其夫報警，為警至住處採集指紋，經鑑定後
    核與己○○之指紋相符，並經丙○○指認己○○，而查獲前
    述犯行。
二、案經桃園縣政府警察局大園分局報請臺灣桃園地方法院檢察
    署檢察官偵查起訴。
    理  由
壹、證據能力部分
一、按被告以外之人於審判外之言詞或書面陳述，除法律有規定
　  者外，不得作為證據。被告以外之人於審判外之陳述，雖不
    符前四條（指刑事訴訟法第一百五十九條之一至第一百五十
    九條之四）之規定，而經當事人於審判程序同意作為證據，
    法院審酌該言詞陳述或書面陳述作成時之情況，認為適當者
    ，亦得為證據。刑事訴訟法第一百五十九條第一項、第一百
    五十九條之五第一項，分別定有明文。次按證人、鑑定人依
    法應具結而未具結者，其證言或鑑定意見，不得作為證據。
    刑事訴訟法第一百五十八條之三，定有明文。又依據同法第
    一百八十六條第一項前段、第二百零二條規定，除法律有特
    別規定外，證人、鑑定人於陳述或鑑定前，原則上均應具結
    ，以符法律明定之調查證據程序，尤其於審判程序言，始符
    嚴格證明法則之要求。查被告及指定辯護人於準備程序中，
    對於檢察官所提出作為證據之證人，即被害人丙○○於偵查
    中之陳述筆錄，不爭執其證據能力，本院查檢察官於偵查中
    業令被害人具結陳述，其調查程序形式上觀之，尚無違法，
    是依前述「同意性」、「相當性」之傳聞法則例外規定，被
    害人丙○○於偵查中之陳述筆錄，具證據能力。惟證人丙○○之警詢筆錄，因辯護人不同意作為證據，且證人並無刑事
    訴訟法第一百五十九條之三各款之例外事由，該警詢筆錄，
    不具證據能力。惟審判期日因公訴人聲請傳喚證人丙○○到
    庭具結接受詰問，依據刑事訴訟法第一百五十九條之二規定
    ，丙○○之警詢陳述，與審判中陳述不符時，因本院已予被
  　告對質詰問之機會，是證人先前之陳述，如具有較可信之特
    別情況，且為證明犯罪事實存否所必要者，仍得為證據。此
    及所謂「延緩的對質詰問權法理」，附此敘明。
二、再按告訴人之告訴，係以使被告受刑事訴追為目的，是其陳
    述是否與事實相符，仍應調查其他證據以資審認。告訴人、
    證人之陳述有部分前後不符，或相互間有所歧異時，究竟何
    者為可採，法院仍得本其自由心證予以斟酌，非謂一有不符
    或矛盾，即應認其全部均為不可採信；尤其關於行為動機、
    手段及結果等之細節方面，告訴人之指陳，難免故予誇大，
    證人之證言，有時亦有予渲染之可能；然其基本事實之陳述
    ，若果與真實性無礙時，則仍非不得予以採信。最高法院五
    十二年台上字第一三００號判例意旨、七十四年台上字第一
    五九九號判例意旨分別著有明文。本院以為，前述最高法院
    兩則判例，顯然於法律所明定之「證人」、「鑑定人」證據
    方法之外，另以判例「創設」「告訴人」此種證據方法，正
    如最高法院三十一年上字第二四二三號、四十六年台上字第
    四一九號兩則判例之意旨，另於法律規定以外，創設「共同
    被告」之證據方法相同，長期以來，受到有無違反「法律保
    留原則」及「嚴格證明法則」之質疑。九十三年七月二十三
    日公布之司法院大法官議決釋字第五八二號解釋，宣告最高
    法院三十一年上字第二四二三號、四十六年台上字第四一九
    號兩則判例違憲。解釋意旨謂（略以）：「刑事審判上之共
    同被告，係為訴訟經濟等原因，由檢察官或自訴人合併或追
    加起訴，或由法院合併審判所形成，其間各別被告及犯罪事
    實仍獨立存在。故共同被告對其他共同被告之案件而言，為
    【被告以外之第三人，本質上屬於證人】，自不能因案件合
    併關係而影響其他共同被告原享有之上開憲法上權利。最高
    法院三十一年上字第二四二三號及四十六年台上字第四一九
    號判例所稱共同被告不利於己之陳述得採為其他共同被告犯
    罪（事實認定）之證據一節，對其他共同被告案件之審判而
    言，未使該共同被告立於證人之地位而為陳述，逕以其依共
    同被告身分所為陳述採為不利於其他共同被告之證據，乃否
    定共同被告於其他共同被告案件之證人適格，排除人證之法
    定調查程序，與當時有效施行中之中華民國二十四年一月一
    日修正公布之刑事訴訟法第二百七十三條規定牴觸，並已不
    當剝奪其他共同被告對該實具證人適格之共同被告詰問之權
    利，核與首開憲法意旨不符。該二判例及其他相同意旨判例
    ，與上開解釋意旨不符部分，應不再援用」等語。換言之，
    本院以為，前述兩則最高法院判例所認為，共同被告自白中
    對於他被告不利之事項，雖尚「應調查其他足資以證明所供
    述之犯罪事實確具有相當程度真實性之補強證據，以察其是
    否與事實相符」，始得採為他被告犯罪事實之認定，對於證
    據之證明力有所限制，惟討論證明力之限制，無異於「以承
    認共同被告不利他被告之供述具有證據能力」為前提，而有
    於法定五種證據方法（被告自白、人證、鑑定、勘驗、文書
    ）之外，創設「第六種證據方法－共同被告」之嫌，是經大
    法官認為應將此時之共同被告列為【證人】，以保障遭共同
    被告不利指述之他被告之對質詰問權，以符正當法律程序及
    保障被告之訴訟權。依相同之意旨，前述最高法院七十四年
    台上字第一五九九號、五十二年台上字第一三００號兩則判
    例，肯定「告訴人」不利於被告之陳述，法院亦得本其自由
    心證予以斟酌，惟尚應調查其他證據證明之意旨，同樣犯下
    創設「第七種證據方法－告訴人」之錯誤，本院以為，此等
    判例（包括創設第八種證據方法－「被害人」之判例，例如
    業經最高法院以其他理由決議不再援用之該院七十二年台上
    字第一二０三號判例），均於法律之外，創設法所不許之不
    利於被告之證據方法，有違反嚴格證明法則，侵害人民訴訟
    權之虞。此等判例均應類推釋字第五八二號解釋之意旨，不
    應再予援用，而應回到證人、鑑定人之法定證據方法，始有
    踐行法定調查證據程序之可能。告訴人既為「被告以外之第
    三人」，【本質上即屬於證人】，檢察官、法院於調查「告
    訴人」之陳述時，仍應令其具結，始謂合法。誠如學者所形
    容者：「嚴格證明法則猶如潘朵拉盒的據蓋子』，是啟蒙後
    現代證據法則的鎮箱法寶，從證據能力層次即先攔截未經合
    法調查的證據資料，避免其成為心證基礎；這個盒蓋有『三
    大法力』加持：一、僅許法院使用列舉的五種法定證據方法
    ；二、必須依照各該證據法院的法定調查證據程序；三、應
    遵守直接、言詞及公開的共同審理原則」（參見林鈺雄教授
    ，蓋上潘朵拉的盒子－釋字第五八二號解釋終結第六種證據
    方法，月旦法學雜誌第一一五期，第七四頁）。
三、又按本院以為，為保障被告憲法上之對質詰問權，刑事訴訟
    法關於傳聞法則之例外規定，除第一百五十九條之五，因被
    告不爭執之「同意性」要件，以及第一百五十九條之四之特
    信性文書外，餘第一百五十九條之一及之三之例外規定（同
    法第一百五十九條之二非典型之傳聞法則例外），因未設任
    何限制，或限制過於寬鬆，而有侵害被告對質詰問權之憲法
    上訴訟權保障範圍，並且如此廣泛承認此類審判外陳述之證
    據能力，亦有違被告基於正當法律原則所得保障之對質詰問
    權。正如釋字第五八二號解釋理由書所言：「為確保被告對
    證人之詰問權，證人（含其他具證人適格之人）於審判中，
    應依人證之法定程序，到場具結陳述，並接受被告之詰問，
    其陳述始得作為認定被告犯罪事實之判斷依據。至於被告以
    外之人（含證人、共同被告等）於審判外之陳述，依法律特
    別規定得作為證據者（刑事訴訟法第一百五十九條第一項參
    照），【除客觀上不能受詰問者外】，於審判中，仍應依法
    踐行詰問程序」等語。是本院以為，證人、鑑定人於審判外
    向法官所為之陳述，如要在本案審判中取得證據能力，除符
    合本法第一百五十九條之五的同意性要件以外，否則必須被
    告於該程序中之對質詰問權獲得確保，亦即符合「先前的對
    質詰問權」法理，其於該程序向他法官所為之陳述，於本案
    審判中始有證據能力；如果審判外程序，被告對於證人等之
    對質詰問權未能行使，則該證人等在他程序向法官所為陳述
    仍不具證據能力，除另有「傳喚不能」（必要性）之要件外
    ，本案審判中仍應傳喚該證人、鑑定人，使被告得以對之行
    使對質詰問權。換言之，審判外證人向他法官所為之陳述，
    如欲使用於本案審判程序，必須依法具結，並且該被告之詰
    問權曾獲得確保，亦即應符合刑事訴訟法第一九六條：「證
    人已由法官合法訊問，且於訊問時予當事人詰問之機會，其
    陳述明確別無訊問之必要者，不得再行傳喚」之規定，其審
    判外向法官所為陳述，始具證據能力。至審判外向檢察官所
    為陳述，基於相同理由，本法第一百五十九條之一第二項之
    除書規定：「除顯有不可信之情況者外」，應結合第二百四
    十八條第一項之規定，以被告之對質詰問權於偵查中獲得保
    障為前提，始具證據能力。總之，基於合憲解釋原則，刑事
    訴訟法第一百五十九條之一第一項必須與同法第一百九十六
    條結合；第二項必須與第二百四十八條第一項結合，實務上
    須以此目的性限縮之適用方式操作本條傳聞法則之例外規定
    ，否則本法第一百五十九條之一，即可能發生違憲之結果。
四、末按法院或檢察官得囑託醫院、學校或其他相當之機關、團
  　體為鑑定，或審查他人之鑑定，並準用（刑事訴訟法，以下
    同）第二百零三條至第二百零六條之一之規定；其須以言詞
    報告或說明時，得命實施鑑定或審查之人為之。第一百六十
    三條第一項、第一百六十六條至第一百六十七條之七（交互
    詰問相關規定）、第二百零二條（鑑定人應於鑑定前具結）
    之規定，於前項由實施鑑定或審查之人為言詞報告或說明之
    情形準用之。刑事訴訟法第二百零八條第一、二項定有明文
    。此即所謂「機關（團體）鑑定」之制度。另按證人、鑑定
    人依法應具結而未具結者，其證言或鑑定意見，不得作為證
    據。刑事訴訟法第一百五十八條之三，定有明文。又依據同
    法第一百八十六條第一項前段、第二百零二條規定，除法律
    有特別規定定外，證人、鑑定人於陳述或鑑定前，原則上均
    應具結，以符法律明定之調查證據程序，始符嚴格證明法則
    。有疑問者，刑事訴訟法第二百零八條可否解釋為同法第二
    百零二條之特別規定，因而排除同法第一百五十八條之三之
    適用，使得並無具結之機關（團體）鑑定，具有證據能力？
    實務多數見解似採肯定說，實務操作上向來將「機關鑑定」
    與所謂「自然人鑑定」區分，認為後者依據同法第二百零二
    條應為具結，而前者因為修正前本條規定，並無必須命實際
    為鑑定之人為具結之明文，亦無準用同法第二百零二條之規
    定，實務因而認為，於囑託機關鑑定時，縱未命該醫院實際
    為鑑定之人簽名蓋章及具結，仍不得任意指為採證違背法則
    （最高法院七十五年台上字第五五五五號判例）。又修正後
    即現行本條第一項雖增訂「得命實施鑑定或審查之人，以言
    詞報告或說明」之規定，並且於同條第二項明定實施鑑定或
    審查之人為言詞報告或說明，「準用第二百零二條（即應具
    結）」之規定。解釋上前述實務見解所認為「機關鑑定無庸
    具結」之見解仍未因本條修正而改變，僅係法院或檢察官命
    實施鑑定或審查者以言詞報告或說明時，「準用」應具結之
    規定。本院以為，不論修正前或後之規定，解釋上均未排除
    機關鑑定，其實際實施鑑定者，仍應具結之規定，換言之，
    刑事訴訟法第二百零二條之規定仍應「適用」於機關鑑定，
    理由如下：
  (一)所謂「機關鑑定」之制度，係立法者授權法院或檢察官於選
    任個別自然人實施鑑定之外，亦得囑託具公信力之專業機關
    、團體進行鑑定，但這並不表示鑑定人即為「機關、團體」
    ，而非自然人，蓋司法機關通常無法確知某特定自然人具有
    某特定專業知識能力，惟可以囑託該特定專業機關團體為鑑
    定，該機關團體自僅得委由機關團體中之某位或某幾位特定
    自然人實施鑑定，機關或團體本身無可能為鑑定人，例如囑
    託「內政部警政署刑事警察局」為鑑定機關，以鑑定扣案物
    品是否確為何級毒品、或採集指紋鑑定與何人指紋吻合等鑑
    定，該局自僅能委由機關內具該特定專業知識之人擔任此鑑
    定任務，此時鑑定人仍為「內政部警政署刑事警察局之該特
    定專業人員」，而非「內政部警政署刑事警察局」該機關，
    解釋上該專業人員（可能為司法警察或公務員或委外之專業
    人士）當然應依刑事訴訟法第二百零二條之規定具結，豈能
    僅因為其任職於或受委託於某機關、團體，即因而免除具結
    之義務（相同見解，請參見林鈺雄教授，刑事訴訟法，上冊
    總則編，二００四年九月，四版，第四八六頁）。
  (二)不論修正前並無「準用」第二百零二條之明文，或修正後規
    定，鑑定後以言詞報告或說明時，始「準用」該條之規定，
    正突顯出鑑定人應具結，本係「直接適用」刑事訴訟法第二
    百零二條之結果，自無再藉由同法第二百零八條「準用」之
    餘地。現行第二百零八條第二項之「準用」規定，應係錯誤
    規定，解釋上直接適用同第二百零二條即可，至少該準用規
    定之適用，應採目的性限縮之適用態度，解釋上應與同法第
    二百零八條第一項為體系解釋，係指「機關或團體」該「法
    人本身」不用具結，如當事人對於機關（團體）出具之鑑定
    結果不爭執，即令實際實施鑑定之自然人未於該機關（團體
    ）出具之鑑定書中具結，該鑑定書仍具證據能力，惟如當事
    人任一方有所爭執時，即應命實際鑑定之自然人到庭陳述或
    報告，此時該特定人應係於製作書面鑑定書，即「鑑定後」
    具結，所以與第二百零二條所規定「鑑定前」之具結尚有不
    同，所以立法者規定「準用」之。
  (三)按鑑定之經過及其結果，應命鑑定人以言詞或書面報告。刑
    事訴訟法第二百零六條第一項定有明文。刑事訴訟法第一百
    五十九條第一項之立法理由因而認為鑑定人之鑑定報告書，
    不受傳聞法則之限制，而具證據能力。惟鑑定報告書通常係
    鑑定機關（鑑定人）於審判外所製作之書面，其屬審判外之
    陳述性質，甚為明確，同法第二百零六條第一項之規定，旨
    在規範鑑定人就其鑑定之經過及結果，得以言詞或書面之方
    式陳述而已，亦即解釋上到庭之鑑定人得以言詞陳述，並輔
    以書面、圖表等文字說明，不應以曲解本條，反使得鑑定人
    免除其到庭接受調查程序之義務（相同見解參見陳運財教授
    ，傳聞法則之理論與實踐，月旦法學雜誌，第九七期，第一
    ０三頁以下）。足見該條項立法理由尚值商榷。解釋上機關
    鑑定若果如實務多數見解，一方面認為實際實施鑑定之人無
    庸具結，一方面又援用前述錯誤的立法理由，認為機關鑑定
    書為傳聞法則之例外，具有證據能力，則當事人無從詰問鑑
    定人，其結果係同時架空嚴格證明法則、傳聞法則及直接審
    理原則，並嚴重侵害被告之訴訟權。是解釋上透過具結之擔
    保，至少可以免除侵害人民訴訟權之疑慮，並且適用刑事訴
    訟法第二百零八條第二項之例外規定時，應採目的性擴張之
    態度，解釋上除經當事人同意，或另符合第一百五十九條之
    一以下之例外規定，否則，即令曾經鑑定人於審判外具結，
    該鑑定書仍無證據能力，原則上均應傳喚實際實施鑑定之人
    到庭，於審判庭經具結後，由當事人針對鑑定之程序及內容
    等事項詰問之，如此被告憲法上之訴訟權始足獲得確保，該
    鑑定書始取得證據能力。
五、查被告、辯護人對於檢察官所提出，由桃園縣政府警察局大
    園分局（鑑識人員）所製作，記載於被害人屋內採集到七枚
    指紋之現場勘察初步報告表影本一件、拍攝之相片六張，及
    由內政部警政署刑事警察局鑑定機關，於審判外所製作之鑑
    驗書，認為該指紋，其中可資比對者二枚，與該局存檔被告
    指紋卡之左食指、左中指指紋相符之結論，並無爭執。祇是
    被告提出不在場證人及提出其他合理懷疑（詳如後述）。本
    院形式上又查無該包括鑑驗書在內之文書、相片有明顯違法
    或違反論理法則之處，是依據前述刑事訴訟法第一百五十九
    條之五第一項所定「同意性」、「相當性」之傳聞例外法理
    ，本院無需傳喚實際實施鑑定之自然人到庭，該等證據文書
    均具證據能力。
貳、證明力部分
一、訊據被告矢口否認有為前述犯行，辯稱（略以）：既不認識
    丙○○，亦從未到過丙○○住處強盜財物，至於其指紋出現
    在丙○○住處之事實則不爭執，惟提出可能係在案發前，曾
    經接觸某位綽號「小吳」之毒販，不慎於「小吳」之筆記本
    上遺留下指紋之解釋。被告及其指定辯護人並抗辯被告於案
    發當日不在現場，而與友人丁○○在一起上網玩線上遊戲，
    以及提出被告於案發前曾經心臟外科手術，不僅手術傷害未
    癒，左手亦無力，不可能有力氣強押被害人，更無可能以左
    手翻動財物而留下指紋，認為被害人指認錯誤云云。辯護人
    並聲請傳喚證人即證明被告當日不在場之丁○○。
二、經查被告、辯護人所不爭執證據能力，由公訴人提出附於偵
    查卷標示指紋位置之現場相片十幀、現場勘察初步報告表，
    分別以文字及圖像方式詳載於被害人住處採集到七枚指紋，
    分別為外側鐵門二枚（編號一、二）、內側大門及門鎖二枚
    （編號三、四）、首飾盒一枚（編號五），及筆記簿塑膠封
    面上二枚（編號六、七）。經送鑑定機關內政部警政署刑事
    警察局比對鑑定結果（略以）：可資比對指紋編號第六、七
    號指紋（即筆記簿塑膠封面上採集之二枚指紋），經輸入電
    腦比對結果，與檔存己○○指紋卡左食指、左中指指紋相符
    ，其餘指紋因紋線不清，特徵點不足，無法比對。有九十三
    年六月十七日內政部警政署刑事警察局鑑驗書影本一件，在
    卷足證。另經辯護人傳喚案發當日至被害人住處採集指紋之
    司法警察戊○○結證稱（略以）：自九十年間任職於大園分
    局刑事組鑑識小組偵查員，目前仍在該職，負責刑案現場勘
    查及證據採集。我們是從大門口的鐵門開始，被害人陳述發
    生經過後，我們就先從外面鐵門開始，我們當時在鐵門的外
    側採到二枚指紋，在裡面的門我們也採到二枚指紋，並發現
    內側大門門鎖被破壞；另外在被害人房間也採證到指紋，依
    據被害人的供述，分別在抽屜內首飾盒及皮包內簿冊的塑膠
    封套上均採集到指紋，其他地方因為被害人沒有陳述遭到翻
    動，所以我們沒有採證。被害人亦有提及歹徒拿一把剪刀。
    採集到指紋之地方即如偵查卷相片所示位置，編號六、七號
    指紋是在類似記事簿外的塑膠套封面採集到的，因為塑膠套
    最容易採證到指紋，例如布質部分，本案的皮包外表面就是
    ，該皮包一開始就是放在如偵查卷第十九頁下方相片所示的
    桌子上，而且是打開的狀態。採證的標準作法都是先照相再
    採證，入屋強盜案件，是先由外而內，自侵入點開始，再依
    被害人的供述研判歹徒可能觸摸的位置進一步採集。本案採
    集指紋是用俗稱的「煙燻法」及「粉末法」，以一種化學藥
    品加熱，將要採集之證物放在專用的置物箱內，於箱內將藥
    品加熱產生煙、霧，證物所殘留的指紋就會顯現出來，本案
    的編號五、六、七號是用煙燻法，於大門、牆上採集到的編
    號一至四號指紋是以粉末法，用粉末塗抹在上面採集，至於
    按上指紋的時間，我沒有辦法判斷。採集到六、七號指紋皮
    包旁的夾鏈袋上有無採集指紋已不記得，不過在皮包內及附
    近並無發現毒品或者相關的施用工具。任何採證過程一定會
    檢附被害人的指紋比對，因為物品是被害人的，最有可能是
    被害人的指紋，編號一至五號的指紋有可能是被害人的，但
    因為特徵點不足，所以無法比對到底是否為被害人之指紋或
    其他人之指紋，本案因為祇有丙○○在場，所以沒有再另外
    採集其他家人或同住者之指紋來比對，因為指紋比對重在找
    出嫌疑人，而非針對被害人指紋等語。證人並另提出現場採
    集相片六幀，所言核與偵查卷所附前述現場相片十幀、現場
    勘察初步報告表影本相符。而證人所採集之方法、結果，均
    查無違反一般有效之採證程序，甚且證人證稱，塑膠封面上
    最易留下指紋之處，即本案可資比對之二枚指紋。是被告之
    指紋出現在被害人屋內之筆記本塑膠套上，已堪證明。除非
    被告指出證明方法，使本院生合理之懷疑，否則推論被告確
    曾進入被害人家中，應屬合乎經驗法則之推論。
三、另查檢察官傳喚證人即被害人丙○○到庭，證人仍堅稱當日
    至其住處強盜之人即為在庭之被告，另經檢察官、辯護人交
    互詰問，及本院補充訊問證人丙○○，對於遭挾持之過程結
    證稱（略以）：案發當天我睡到十點多，聽到有人開門的聲
    音，我以為是我先生回來，我就沒有起床，到十一點左右我
    打開房門，未見到人，後來就看見被告從我家廚房方向走往
    客廳，起初我以為他是先生的朋友，但被告朝著我走過來，
    接著就拿剪刀挾持我，那是我們家放在廚房剪刀。被告是正
    面對著我，並以剪刀抵住我的右肩，叫我不要出聲，我頭一
    動，剪刀剛好劃到我的右臉。被告並無矇面或戴手套，當時
    他的穿著為黃色上衣及牛仔褲。被告持剪刀將我押進臥室，
    不准我抵抗及出聲，並動手去翻皮包，看到裡面有現金他就
    拿走了，他一開始是左手拿剪刀，右手去翻皮包，後來他有
    換手，被告並未將皮包內的筆記本拿出來，但有用手去翻動
    ，二隻手都有翻動皮包。我原本以為他拿了錢就會走，結果
    他又跑去翻梳粧，發現有珠寶盒拿走裡面的金質首飾，梳
    粧的每個抽屜都被被告打開。過程中都是一手以剪刀控制
    我，另外一手去翻動皮包及梳粧抽屜裡面的珠寶盒。被告
    翻動皮包時，距離我僅有一、兩步距離，我是正面對著他，
    從我發現被告距其離開大約半小時間，被告都未離開我的視
    線。總計損失現金四千二百元，結婚時所購買之金對戒及金
    耳環等財物等語。證人並明確指出司法警察於梳粧上所採
    集到的編號５指紋，及皮包、塑膠封皮之筆記本上所採集到
    的編號６、７號指紋相符。另被告對於檢察官所詰問，相片
    上皮包旁之夾鏈袋如何得來，以及有無毒品犯罪前科之疑問
    ，證稱（略以）：是我從皮包內拿出來的，因為我先生做水
    電，常常會用到夾鏈袋來裝些小零件、小螺絲，我不記得為
    何我會帶這個東西，應該也是我要用來裝東西；我及我先生
    甲○○均無毒品前科，亦不認識綽號「小吳」之男子等語。
    另就檢察官、辯護人所詰問有無將皮包內筆記本借予給他人
    ，以及筆記本之用途等疑問，證人亦證稱（略以）：筆記本
    是我的，印象中沒有借給別人過，內容都是在記一些資料，
    例如繳款、跟親朋友約會等時間，像行事曆一般等語。證人
    並當庭提出當日放置於皮包內之格子狀皮夾，及當日採集到
    被告左手指紋之筆記本一只，除均經本院依職權拍照存證外
    ，並經本院當庭勘驗該筆記本內容（略以）：屬按月日編排
    的行事曆，裡面記載內容約有：去大阪，回婆家、娘家吃飯
    ，以及與朋友約吃飯之時間、拜拜等家居瑣事，並無缺頁；
    筆記本外觀是白底，套有塑膠套，背面貼有「丙○○VIVIAN
    」的名條，且在封底夾有丙○○與甲○○之結婚謝卡一張。
    末查證人除仍指證當日強盜者為在庭之被告外，並詳述其於
    警詢時指認被告之經過（略以）：被告先背對我，等我到了
    警察叫他轉身給我看，大約距離四公尺左右，我第一眼不能
    很確定，因為跟搶我時相似度很高，但髮型已不一樣，警察
    問我，我說很像。當初（指案發後不久）警察拿照片去我家
    讓我指認，照片上的髮型，與警察抓到被告時不一樣，被告
    去搶我的時候，頭髮很多，感覺有點捲，有像燙過，我指認
    時候被告是平頭等語。經本院核對證人丙○○之警詢筆錄，
    共計有三份筆錄，分別係九十三年四月一日即案發當日所製
    作之筆錄（以下稱第一份筆錄）、同年八月十四日指證被告
    口卡片之筆錄（以下稱第二份筆錄）、同年十二月八日於警
    局現場指證被告本人之筆錄（以下稱第三份筆錄）。第一份
    筆錄證人曾描述被告之穿著與審判中之陳述相符外，對於被
    告之長相描述稱（略以）：體型略瘦、捲髮等語。第二份筆
    錄則係於指紋鑑驗書作成，認定其中有二枚指紋與被告之指
　　紋相符後，經警調閱被告之口卡片及檔案相片，經被害人指
  　認為侵入其屋內之人，依相片顯示被告留稍捲曲之頭髮，與
    被告案發後之陳述並無矛盾。第三份筆錄則係司法警察於看
    守所借提被告，經被告當場指認為侵入其住處者被告，惟當
    時被告因為係羈押之被告，已經理成平頭，迄至本院審理中
    並無太大改變，是證人丙○○證稱被告髮型已變為平頭，與
    案發當日不同，所以不太確定之說法，反更接近真實，證人
    並無刻意陷害被告之情，更足證之。又查證人丙○○另結證
    稱（略以）：我家大門門鎖原係完好，被告強得財物離去後
    ，我發現門鎖遭破壞；證人即當日至現場處理之司法警察戊○○、乙○○，亦結證稱（略以）：發現大門門鎖有遭破壞
    等語，乙○○並證稱，依據門鎖遭破壞之情形，應係以一字
    型螺絲起子等工具所破壞等語。至少足以證明被告係破壞門
    鎖進入屋內，惟持以之破壞門鎖之物，因未扣案，尚難證明
    客觀上足以危害人之生命、身體安全，附此敘明。
四、按認定犯罪事實所憑之證據，並不以直接證據為限，即綜合
    各種間接證據，本於推理作用為認定犯罪事實之基礎，如無
    違背一般經驗法則，尚非法所不許；又間接事實之本身雖非
    證據，然因其具有判斷直接事實存在之作用，故經由間接事
    實所形成之間接證據，即具有證據能力，但如何由間接事實
    推論直接事實之存在，仍應為必要之說明，始足斷定其所為
    推論是否合理。須強調者，無論直接或間接證據，其為訴訟
    上之證明，須於通常一般之人均不致有所懷疑而得確信其為
    真實之程度者，始得據為有罪之認定，最高法院七十六年台
    上字第四九八六號判例同此意旨，此方符刑事訴訟法第一百
    五十四條及第一百五十五條第二項所揭示的嚴格證明程序。
    查本案除據前述指紋鑑驗書及證人即被害人之指認為直接證
　　據外，被告所提出試圖建立本案有合理懷疑之證據，經查均
  　與事實不符，被告所辯尚不足採信，反可藉此得出被告陳述
    不具憑信性之結果，並進而合理推斷被告確有為本案強盜之
    犯行：
　(一)被告數度陳稱，曾經接觸一名綽號「小吳」的毒販，因「小
  　吳」曾將所有之筆記本給被告觀看，被告可能於當時不慎在
    該筆記本上留下指紋云云。惟查經本院要求被告描述該筆記
    本之顏色、樣式、大小，被告陳述（略以）：是深色的，具
    體的顏色講不出來，樣式無法形容，大小則經被告當庭以紙
    張折出（經本院實際丈量結果寬十一公分、長十七點五公分
    ），被告並陳稱有翻開該筆記本觀看，是橫式一行一行的，
    沒有注意到有無書寫日期云云。經本院提示偵查卷第十九頁
    拍攝被害人皮包之相片，被告指出相片上箭頭所指「黑黑的
    」地方，與「小吳」的深色筆記本相像等語。惟經本院令證
    人即被害人丙○○與被告對質，證人證稱相片上箭頭所指「
    黑黑的」地方應該是我的皮夾，皮夾蓋上有一條深色的邊飾
    等語。經本院勘驗該相片，發現相片上箭頭所指在皮夾及白
    色筆記本中間之黑色地帶，應該是證人所稱「皮夾的邊飾」
    ，並無其他皮夾。換言之，相片上箭頭下方的該本白色筆記
    本，始為經採集到被告指紋之筆記本，且該筆記本旁緊接著
    即為被害人之皮夾，中間並無其他筆記本，惟因該箭頭之指
    引及視覺錯覺之結果，易使人將該「皮夾的邊飾」誤認為另
    有一本深色之筆記本。經本院提示證人當庭所攜帶之皮夾及
    白色筆記本，被告始知所謂筆記本並非深色，而係白色。是
    足證被告係「聰明反被聰明誤」，因受到相片影像及其上箭
    頭之誤導，始隨口亂編所謂「深色」筆記本，被告亦因而坦
    承所謂「小吳」之筆記本，並非被害人之筆記本。至此被告
    所稱所謂「小吳」，已令本院確信並無其人，而被告所為屬
    所謂「幽靈抗辯」，顯不足採，是本院更確信並無所謂小吳
    交付筆記本之情事，被告所辯顯不足採，足認被告陳述已無
    憑信性。
　(二)被告另主張案發期日之九十三年四月一日，係被告心臟手術
  　後之復原期間，當時手部沒有力量，不可能有力氣去破壞被
    害人家中的門，也無力氣去挾持及翻動被害人家中之物云云
    。惟查經本院向被告所自陳施以心臟手術之「行政院退除役
    官兵輔導委員會台北榮民總醫院」（以下簡稱榮總）函查結
    果，榮總函覆稱（略以）：病患己○○係於民國九十二年十
    一月十五日施行三尖瓣置換手術，手術前其雙手並無中風現
    象，主要為喘及肺炎造成之問題，該病患手術後情況大為改
    善，在健康狀態下出院等語。而依該函所附病歷紀錄，被告
    係於同年十二月二十二日出院。有該院九十四年四月二十一
    日北總企字第０九四００三０二五二號函一件及所附病歷資
    料影本在卷足證。是被告於心臟手術前後，雙手均無中風現
    象，反係「健康狀態」下出院，且被告康復出院後，距本案
    案發日已近四個月，自更無所謂雙手無力症狀之可能。且如
    後述，被告另提出案發時之期間幾乎每日與友人丁○○於網
    咖上網玩線上遊戲之抗辯（此抗辯亦不足採信，詳如後述）
    ，試問：被告果如其所言，因雙手無力，導致不能破壞大門
    、持刀挾持被害人及以手翻動梳粧台，又如何上線上遊戲操
    作鍵盤、滑鼠？足證被告苦心積慮營造不在場證明之證據，
    卻忘記其曾以雙手無力作為脫罪之藉口，如此一再圓謊，祇
    有更加破壞自己陳述之憑信性。
　(三)至被告所提出之不在場證人丁○○，經交互詰問結證稱（略
  　以）：九十一年間在新竹監獄執行毒品案件徒刑，在戒治班
    執行戒治時與被告認識等語，被告在醫院動心臟手術後，也
    曾去醫院探望過被告，惟證人稱被告係於九十三年三月份手
    術，與實情顯有不符。然依此足見證人與被告熟識。而證人
    堅稱於九十三年三月底的一段期間，及四月二日當日都有載
    被告至中原大學附近之網咖玩線上游戲，惟對於本案案發時
    間之九十三年四月一日是否與被告在一同上網則證稱不確定
    等語。是被告仍無法證明九十三年四月一日上午與證人丁○○在一起之事實。並且經隔離詰問證人及訊問被告之結果，
    證人結證稱（略以）：每天上午八時許，夜班下班後回家梳
    洗後，即騎乘機車載被告至同一家網咖消費，每次約三至五
    小時，大多玩三小時，因為網咖計費方法為三小時五十元；
    各付各的帳；除假日不用上班會載被告回家，否則都不會載
    被告回家，我都是先離去，因為晚上還要上班（惟本院補充
    訊問時又稱大多時間都會載被告回家等語，顯有矛盾）；我
    的同事「阿草」也會與我們一起去；玩線上游戲「武士傳奇
    」，我在裡面的角色是「弓手」，被告是「祭司」等語。被
    告則陳稱（略以）：每次都買六小時一百元；看誰去買時間
    就由誰付帳；每次幾乎都一同回家；並無與「阿草」一同去
    ，但有在網咖遇見過「阿草」；在線上擔任「弓箭手」，非
    祭司等語。足見證人及被告對於一同上網咖之時間、消費金
    額、付款方式、有無其他人同行、如何離去，甚至在線上遊
    戲所扮演之角色等細節，均有衝突。二人究竟於該等時段內
    ，是否數度一同至網咖消費已令人質疑，並且證人丁○○先
    稱於九十三年三、四月間在中壢「合正科技股份有限公司」
    （以下稱「合正公司」擔任作業員，後來離職，於九十三年
    五月二十日到大竹的「千騰精密股份有限公司」（以下稱「
    千騰公司」）擔任作業員，都是上晚班，是在婚後七日後到
    「千騰公司」上班。其後證人又稱載被告到網咖期間可能是
    自「合正公司」離職，尚未到「千騰公司」上班之期間，而
    證人解釋所以能確定係於三月底、四月初載被告去網咖，係
    因為在五月份婚期前不久，所以記得很清楚，惟證人確證稱
    其婚期是在「五月七日」母親節（五月七月不可能為母親節
    ）。而與被告所稱證人於當時並無工作之陳述，顯又不符。
    本院另依職權向合正公司及千騰公司，分別函查結果，丁○○係於「九十二年」二月二十四日至同年六月八日任職於合
    正公司，九十三年間並無在該公司任職；而於九十四年五月
    二十日至九十四年四月二十五日於千騰公司任職。有合正公
    司九十四年六月六日合稽字第九四０六００一號函、千騰
    公司九十四年六月七日函等書證，在卷為證。換言之，證人
    丁○○於九十三年三、四月間，並未在合正公司上班，而係
    早於「九十二年」二月至六月，即一年多前始在合正公司上
    班，足見證人以其正在上夜班為基礎所稱與被告共同上網之
    陳述，與諸多均與事實不符。此外，被告於經警於九十三年
    十二月間提訊及其後檢察官偵訊時，對於九十三年四月一日
    人在何處之疑問，均無法回答，惟竟於九十四年三月間本院
    準備程序時，能回憶出九十三年四月一日與丁○○在一起之
    市情，甚不合常情，是被告與證人丁○○似有串證之情，應
    屬合理推論，二人所言，均無足採信。惟本院於訊問證人丁○○時，發現證人之記憶有嚴重混淆之現象，不僅對於被告
    心臟手術之時間陳述相差三、四個月，對於自己於合正公司
    上班之期間竟相差一年，甚且對於自己之結婚紀念日亦記憶
    不清。惟幸證人就九十三年四月一日上午，即本案案發時間
    有無與被告在一起上網，此一重要關係事項之陳述，回答記
    不清楚等語。是本院寧採有利「證人」之合理推論，認被告
    曾與證人一同至網咖上網，惟時間並非九十三年三、四月間
    ，且次數亦非似證人所述多次，而證人對重要關係事項，並
    無故為虛偽陳述，僅係記憶不清，而以罪嫌尚未重大，不另
    告發證人偽證罪，附此敘明。
五、綜上所述，被告所為有前述直接證據，及證明被告抗辯顯不
    足採，而甚至有虛偽陳述情事，已摧毀被告自己憑信性之間
    接證據，足認被告犯行明確，應予依法論罪科刑。
六、核被告持客觀上足以危害人之生命、身體之被害人家中剪刀
    挾持被害人，並已傷及被害人臉頰，顯見被告主觀上亦有以
    之作為兇器使用之意。被告以此強暴方式，已至被害人不能
    抗拒，進而下手取走被害人財物之行為，係犯強盜罪而有刑
    法第三百二十一條第一項第二、三款之情形，係犯刑法第三
    百三十條第一項之加重強盜罪。又查被告前曾因違反廢止前
    肅清煙毒條例案件，經台灣桃園地方法院以八十六年度訴字
    第一六五三號判決，判處有期徒刑三年二月確定，於九十二
    年一月五日縮短刑期執行完畢。有臺灣高等法院被告全國前
    案紀錄表一件在卷足證。被告受有期徒刑之執行完畢，五年
    以內故意再犯本案有期徒刑以上之罪，為累犯，應依刑法第
    四十七條之規定，加重其刑。爰審酌被告年屆中年，身無缺
    陷障礙，竟不思循正當途徑賺取財物，而以日間侵入住宅之
    方式並持兇器之方式，其不僅致被害人財物受損，更令被害
    人身心受害，被害人日後恐不敢一人獨自在家，其住宅安全
    備受威脅，足堪想像，此等侵害法威信之犯罪動機、目的、
    手段，以及犯罪所生危害，及被告犯後始終未坦承犯行，甚
    且捏造諸多虛偽證據及說詞，耗費司法程序之調查時日之犯
    罪後態度等情狀，參酌公訴人當庭求處之十年有期徒刑，本
    院認尚稱適當，量處如主文所示之刑。又本案因查無扣案犯
    罪工具，且依被害人之陳述，該作案用剪刀非屬被告所有，
    爰不另諭知沒收，附此敘明。
據上論斷，應依刑事訴訟法第二百九十九條第一項前段，刑法第
三百三十條第一項、第三百二十一條第一項第二款、第三款，第
四十七條，罰金罰鍰提高標準條例第一條前段，判決如主文。
本案經檢察官林鈺雄到庭執行職務。
中　　華　　民　　國　　94　　年　　8 　　月　　8 　　日
                  臺灣桃園地方法院刑事第六庭
                  　　審判長法　官　林  孟  宜
　　　　　　　　　　　　　　法　官　蔡　寶　樺
                            法　官　錢　建　榮
以上正本證明與原本無異。
如不服本判決，應於判決送達後10日內向本院提出上訴狀（應附
繕本），上訴於臺灣高等法院。
　　　　　　　　　　　　　　書記官　劉  寶  霞
中　　華　　民　　國　　94　　年　　8 　　月　　30　　日
